【裁判字號】    98,訴,457
【裁判日期】    980506
【裁判案由】    給付債務
【裁判全文】
臺灣臺中地方法院民事判決  98年度訴字第457號
原      告  甲○○○
                        巷9號.
被      告  乙○○
當事人間給付債務事件，本院於98年3月11日言詞辯論終結，判
決如下：
    主    文
被告應給付原告新台幣捌拾伍萬元及自民國九十八年二月二十一
日起至清償日止，按年息百分之五計算之利息。
訴訟費用新台幣玖仟貳佰伍拾元由被告負擔。
    事實及理由
壹、原告主張：
一、被告於民國90年5月間向原告借款新台幣 (下同)100 萬元整
    ，並約定自90年5月30日起，每月應還款3萬元至清償止，不
    得拖延。詎被告至今僅還款15萬元，尚有85萬元未為清償，
    爰依消費借貸之法律關係提起本訴等語。並聲明：如主文第
    一項所示。
二、對被告抗辯之陳述：
    被告庭呈附卷紙條上面的字是原告女兒的字跡。本件原來是
    女兒開口要借錢，原告跟女兒說，這不是1、2萬元要想清楚
    。過了幾天，被告跟女兒回娘家，被告開口借10 0萬元，並
    表明每個月要還3萬元，未約定利息，被告已經償還15萬元
    ，是透過女兒還，且女兒有講，是被告叫伊拿錢還的。
貳、被告則以：系爭借款是被告之妻即原告之女兒經手，借款的
    借據是被告先寫，原告再支付該項金額。寫借據時，被告曾
    跟原告說，錢是被告之妻要借的，為何要被告當具借人？原
    告說，被告之妻是原告女兒，被告是一家之主，要被告當具
    借人。當時家裡的財務都是被告之妻在管，被告只有拿零用
    金而已。此從卷附字條，上面寫著100萬元被告之妻如何分
    配用途，可以知道錢是被告之妻在使用，錢都是用在家裡的
    開銷，不是用在被告之妻個人使用。家中戶長是被告。還錢
    方式是被告交給太太薪資，太太自己去支配這筆錢要怎麼還
    。要還錢的時候，太太都有跟被告講要還給原告3萬元等語
    。並聲明：請求駁回原告之訴。
參、得心證之理由：
一、原告主張卷附借據係被告具名借款100萬元，並約定自90年5
    月30日起至清償日止，按月給付3萬元，業已清償15 萬元，
    尚有85萬元未為清償之事實，為被告所不爭執，並有借據乙
    紙附卷可稽，此部分事實，堪信為真實。原告又主張，系爭
    借款之借款人，為被告所否認，並以前揭情詞置辯，是以本
    件爭點厥為系爭借款之借款人為被告或被告之妻？
二、按當事人主張有利於已事實者，就其事實有舉證之責。民事
    訴訟法第277條定有明文。又請求履行債務之訴，除被告自
    認原告所主張債權發生原因之事實外，應先由原告就其主張
    此項事實，負舉證之責任，必須證明其為真實後，被告於其
    抗辯事實，始應負證明之責任，此為舉證責任分擔之原則。
    （最高法院43年台上字第377號判例參照）。本件被告既否
    認其為借款人，則就被告為借款人乙事，原告負有舉證之責
    。經查，原告以卷附借據上之具借人為被告親自簽名，被告
    對此不為爭執，僅爭執係原告以其為家長，要求其具名借款
    ，而事實上系爭借款係被告之妻即原告女兒要用的，實際借
    款人為被告之妻即原告之女兒，並舉卷附支付明細表上之字
    跡為被告之妻即原告女兒之筆跡以為證據方法，就卷附支付
    明細表上字跡為被告之妻即原告女兒之筆跡，原告不為爭執
    ，但爭執借款人仍為被告，惟上揭支付明細表，僅足證明係
    被告之妻基於家庭經濟管理者，對於家中支出所為記載，不
    足證明系爭借款係被告之妻即原告女兒所為借款。次查，被
    告自認其所以為具借人，係因原告告以其為一家之主，其始
    為具名借款，且系爭借款用途係供全家之用，非其妻個人使
    用，而其妻清償系爭借款時，均會告知被告等情，按諸一般
    人生活經驗，被告既自認其所賺薪資均會交給其妻處理，顯
    然其妻並非家中經濟主要來源，依民法第1003條之1規定，
    被告自應負擔全家日常生活開支，被告既為一家之主，基於
    家中經濟需要，向原告具名借款，符合一般常情，如系爭借
    款為被告之妻個人借款，當不致於清償系爭借款時告知被告
    ，此外，被告復不能提其他證據證明，應認借款人為被告。
三、次按借用人應於約定期限內，返還與借用物種類、品質、數
    量相同之物，民法第478條定有明文。本件借款，被告既為
    借款人，尚有85萬元未為清償，揆諸前開說明，被告應負清
    償責任。又給付有確定期限者，債務人自期限屆滿時起，負
    遲延責任。給付無確定期限者，債務人於債權人得請求給付
    時，經其催告而未為給付，自受催告時起，負遲延責任。其
    經債權人起訴而送達訴狀，或依督促程式送達支付命令，或
    為其他相類之行為者，與催告有同一之效力。民法第229條
    第1項及第2項定有明文。又遲延之債務，以支付金錢為標的
    者，債權人得請求依法定利率計算之遲延利息。但約定利率
    較高者，仍從其約定利率。應付利息之債務，其利率未經約
    定，亦無法律可據者，週年利率為5%。民法第233條第1項及
    第203條亦有明文。本件原告對被告之借款債權，核屬無確
    定期限之給付，既經原告起訴而送達訴狀，被告迄未給付，
    當應負遲延責任，是原告請求被告給付自民事起訴狀繕本送
    達之翌日起，按年息5%計算之法定遲延利息，洵屬有據。
四、從而，原告依據消費借貸之法律關係，請求被告給付85萬元
    ，及自起訴狀繕本送達翌日即98年2月21日至清償日止，按
    年息5%計算之利息，為有理由，應予准許。
肆、訴訟費用負擔之依據：民事訴訟法第78條。
中    華    民    國    98    年    5    月     6     日
                  民事第一庭    法  官  陳學德
正本係照原本作成。
如對本判決上訴，須於判決送達後20日內向本院提出上訴狀。
中    華    民    國    98    年    5    月     6     日
                                書記官


司法院資訊處製作；財團法人民間司法改革基金會備份。
